【裁判字號】    99,保險簡上,1
【裁判日期】    990714
【裁判案由】    給付保險金
【裁判全文】
臺灣臺南地方法院民事判決           99年度保險簡上字第1號
上  訴  人  丁○○
被 上訴 人  新安東京海上產物保險股份有限公司台南分公司
法定代理人  丙○○
訴訟代理人  甲○○
            張峻逸
上列當事人間請求給付保險金事件，上訴人對於中華民國98年11
月11日本院新市簡易庭98年度南簡字第499號判決提起上訴，本
院於民國99年6月30日言詞辯論終結，判決如下：
    主      文
原判決關於駁回上訴人後開第二項之訴部分，及該部分訴訟費用
之裁判均廢棄。
被上訴人應給付上訴人新臺幣壹拾貳萬元，及自民國九十六年十
一月三十日起至清償日止，按週年利率百分之十計算之利息。
其餘上訴駁回。
第一、二審訴訟費用合計新臺幣肆仟貳佰肆拾陸元由被上訴人負
擔。
    事實及理由
一、上訴人之陳述除與原判決記載相同者，茲引用之外，補稱略
    以：
  (一)上訴人業於民國96年11月9日與訴外人戊○○在永康市調
      解委員會達成調解，由上訴人給付戊○○醫療及一切損失
      新臺幣（下同）12萬元，被上訴人亦派理賠人員甲○○參
      與，上訴人已於同月12日給付12萬元與戊○○，並於同月
      13 日以存證信函通知被上訴人給付保險金12萬元，但為
      被上訴人所拒。依保險法第93條規定反面解釋，保險人經
      參與被保險人對於第三人就其責任所為之承認、和解或賠
      償者，即應受拘束。又該條但書規定，保險人於經要保人
      或被保險人通知參與，而無正當理由拒絕或藉故遲延之情
      形下，即不得主張不受和解拘束，可知和解對保險人發生
      拘束之基礎，在於保障保險人對於和解之參與機會，而不
      在於其對和解內容之同意。是保險人若已參與被保險人與
      第三人之和解，除有正當理由得拒絕和解條件外，均應受
      該和解之拘束，此為最高法院95年度台上字第2820號判決
      之意旨。又兩造間訂立之汽車第三人責任險並附加乘客責
      任險及駕駛人傷害險（下稱系爭保險契約）之主保險契約
      第5條僅約定被保險人（即上訴人）發生本保險承保範圍
      內之賠償責任時，除共同條款第13條所規定之費用外，上
      訴人對於第三人就其責任所為之承認、和解或賠償，未經
      被上訴人參與者，被上訴人不受拘束，易言之，經被上訴
      人參與者，被上訴人即應受拘束；系爭保險契約並未就經
      被上訴人參與之和解效力另為約定，自應適用上述保險法
      第93條之約定。另保險法第54條第2項後段規定及系爭保
      險契約之汽車保險共同條款第1條，均明定保險契約，以
      作有利於被保險人之解釋為原則。準此，被上訴人既已派
      員參與調解，依上開法條、判例及契約條款之規定，即應
      受該調解之拘束。
  (二)又車禍發生後，肇事雙方於警員詢問肇事當時車速時，因
      承辦車禍之警員說該路段之時速限制為40公里，如果車速
      超過就需開立罰單，上訴人與訴外人張志超為避免遭開立
      罰單，才隱瞞超速事實。依常理判斷，如雙方肇事車輛之
      行車時速度各僅為於警詢中所述之20及40公里，當不致造
      成上訴人所駕駛之車牌號碼2756一LK號自小客車（下稱系
      爭被保險汽車）嚴重毀損，修復費用高達20萬元。如上訴
      人在發覺乙○○駕駛之車輛超車進入對向時，及時停下或
      放慢速度，便不會發生本件事故。另上訴人與乙○○於調
      解中僅有就車損為賠償之協議，而戊○○體傷的部分原要
      求賠償50萬元，因故未獲全額賠償。再者，保險條款約定
      若乘客受傷，保險公司就會賠付，並未要求上訴人須證明
      有責任。被上訴人曾於96年11月26日發理賠通知函予上訴
      人，謂可申請給付為7, 795元，此函亦可證被上訴人自認
      對戊○○之受傷有理賠責任。
  (三)依保險法第34條規定，保險人因可歸責於自己之事由致未
      在約定期限或接到通知後15日內為給付者，應給付遲延利
      息年利1分。為此爰依保險法第90條、第93條、第34條、
      第54條第2項後段、第65條第3款規定，及調解書、系爭保
      險契約約定，求為判決：(一)廢棄原審判決、(二)被上訴人應
      給付上訴人12萬元，及自96年11月28日起至清償日止，按
      週年利率百分之10計算之利息。
二、被上訴人之抗辯，除與原判決記載相同者，茲引用外，補稱
    略以：
  (一)被上訴人係在被保險人有肇事責任時，始負賠付保險金之
      責，但本件上訴人於警詢時，已表示其並無肇事責任。在
      未送鑑定前，公司會依警方紀錄處理理賠事宜。
  (二)又於上訴人另與車禍對造乙○○成立之調解中，乙○○已
      以135,000元全額賠付車損及乘客戊○○之體傷。而上訴
      人與戊○○調解時，被上訴人公司人員甲○○有到場參加
      ，當時即已聲明因乘客險不能這樣申請，故無法賠付，當
      時甲○○有向公司爭取賠償金額，被上訴人公司原基於情
      誼，擴張解釋保險契約附加條款第3條，以客戶提出的收
      據金額為給付，儘量朝客戶有利方式處理，但因上訴人不
      同意，則須依法律規定。
  (三)另上訴人雖援用最高法院95年台上字第2821號判決，惟該
      判決之事實與本件不同，該判決係在無法確認有無醫療疏
      失之狀況下導致保險人與要保人之看法不同。在和解的過
      程當中，保險公司所派之保險理賠人員並未表態公司是否
      同意賠付，且未提及和解金中有無包括保險理賠，只概括
      陳述和解金過高及超過保險金400萬元之部分應由要保人
      與第三人自行處理。且該判決為醫師與第三人即病患的關
      係，反觀本件之第三人乃是車禍之對造乙○○。上訴人第
      一次與訴外人乙○○和解時未通知被上訴人參與，可見其
      自知無過失責任，不會有求償的問題，否則應會通知保險
      公司理賠。被上訴人經上訴人通知，參加其與乘客戊○○
      和解時，即強烈表示本案保車無過失，不符附加條款承保
      範圍，無法申請理賠，惟上訴人不聽勸阻，仍與乘客以12
      萬元和解。
  (四)並聲明：駁回上訴。
三、兩造不爭執事項如下：
  (一)訴外人吳玉梅於95年11月30日以系爭被保險汽車，向被上
      訴人公司投保汽車責任險（含竊盜損失險、第三人責任險
      、乘客責任險及駕駛傷害險，下稱系爭保險契約），並列
      名上訴人為附加被保險人，契約有效期間為95年12月7日
      中午12時起至96年12月7日中午12時止。
  (二)上訴人於96年6月25日凌晨駕駛系爭被保險汽車，搭載乘
      客戊○○行經臺南縣西港堤岸旁道路，與訴外人乙○○駕
      駛之車牌號碼TM－9512號自小客車發生交通意外事故，導
      致系爭被保險汽車受損，戊○○身體受傷。
  (三)吳玉梅委由上訴人為代理人，於96年9月19日與戊○○、
      乙○○在臺南縣永康市調解委員會進行調解，並已調解成
      立。
  (四)上訴人就上開事故造成戊○○身體受傷之損害，另與吳玉
      梅共同於96年11月9 日與戊○○在臺南縣永康市調解委員
      會進行調解，被上訴人並指派理賠人員甲○○參與該次調
      解，該次調解成立之內容為：吳玉梅及上訴人願給付戊○○醫療費及一切損失合計12萬元，戊○○並於96年11 月
      12日出具收到上訴人支付交通事故之12萬元收據一紙。
  (五)被上訴人曾於96年11月26日出具通知函一紙，表示其經核
      算後，保戶可依系爭保險契約中第三人責任保險乘客體傷
      責任附加條款之約定，申請7,795元之給付。
四、參酌兩造攻防要旨，本件爭點應在於：
  (一)被上訴人是否應受上訴人與戊○○間調解成立內容之拘束
      ？
  (二)如被上訴人不受前開調解成立內容之拘束，上訴人得否依
      系爭保險契約請求被上訴人給付保險金？金額為何？
五、得心證之理由：
  (一)按保險人得約定被保險人對於第三人就其責任所為之承認
      、和解或賠償，未經其參與者，不受拘束。但經要保人或
      被保險人通知保險人參與而無正當理由拒絕或藉故遲延者
      ，不在此限，保險法第93條定有明文。一般和解契約，其
      效力雖僅及於和解之當事人，但於責任保險之情形，為和
      解契約第三人之保險人，於具備前述法律所定要件，亦受
      和解效力之拘束。而保險人出席和解，苟明確同意和解內
      容，無論基於契約當事人應受契約效力拘束之法理，或基
      於誠信原則，保險人本應受拘束，保險法無另為規定必要
      ，故上開法條使用「參與」非「同意」，可知其有意區別
      二者之不同。再依同條但書規定，經要保人或被保險人通
      知保險人參與而無正當理由拒絕或藉故遲延者，保險人即
      不得主張不受和解拘束，亦可明瞭和解對保險人發生拘束
      力之基礎，在於已保障保險人之參與機會，而非和解條件
      已得保險人之同意。是保險人若已參與被保險人與第三人
      之和解，除有正當理由得拒絕和解條件外，均應受該和解
      之拘束（最高法院95年度台上字第2820號判決參照），而
      此正當理由之有無，於當事人發生爭議時，仍應由主張此
      事實存在之當事人負舉證責任。又系爭保險契約保險單汽
      車第三人責任保險條款第五條係約定：「被保險人發生本
      保險承保範圍內之賠償責任時，除共同條款第十三條所規
      定之費用外，被保險人對於第三人就其責任所為之承認、
      和解或賠償，未經本公司參與者，本公司不受拘束。但經
      保險人通知而本公司無正當理由拒絕或遲延參與者，不在
      此限。」，顯然為保險法第93條規定之重申，自應為同一
      之解釋。另按依鄉鎮市調解條例規定由各該鄉鎮市公所調
      解委員會調解成立所作成之調解書，係屬雙方當事人以終
      止爭執為目的而互相讓步所為之合意，應認為具有私法上
      和解契約之效力（最高法院87年度台上字第2342號判決要
      旨參照）。本件被上訴人已指派理賠人員甲○○參與96年
      11月9日上訴人與吳玉梅、戊○○就本件車禍事故於臺南
      縣永康市調解委員會所成立之調解（亦為民法上之和解）
      ，為兩造所不爭執，則依上開說明，被上訴人除有正當理
      由得拒絕和解條件外，應受該和解之拘束。
  (二)被上訴人雖以本件交通事故上訴人並無過失，故被上訴人
      依約無賠付保險金之責等語為辯，作為其拒絕和解條件之
      理由。惟查：
    1.按汽車行駛時，駕駛人應注意車前狀況及兩車併行之間隔
      ，並隨時採取必要之安全措施。道路交通安全規則第94條
      第3項定有明文。本件上訴人於96年6月25日凌晨0時30分
      許，駕駛系爭被保險汽車搭載乘客戊○○，沿臺南縣西港
      堤岸旁道路由東往西方向行駛，行經西港鄉崛子頭85之15
      號前時，適訴外人乙○○駕駛車牌號碼TM－9512號自用小
      客車沿上開道路由西往東方向行駛，因欲超越前車而駛入
      對向車道（即上訴人行駛之車道），兩車發生撞擊，致戊○○受有頸椎挫傷、疑第六頸椎線性骨折、胸部、背部、
      下背部挫傷、雙上肢挫傷等傷害之事實，有道路交通事故
      現場圖、道路交通事故談話紀錄表、現場照片、診斷證明
      書等在卷可參（見原審卷第10至12、39、42、43、50至56
      頁），並與證人乙○○、戊○○於本院所證述之車禍情節
      大致相符（見本院99年3月16日言詞辯論筆錄），堪以認
      定。另據證人乙○○於本院證稱：當時我從西港大橋下來
      之後，開堤防道路，當時前車停下來好像要左轉，我就往
      左前方超車，開到對向道路後因後車輪打滑，變成車頭往
      南橫在路上，我一把車打正時，很快就發生車禍，我的車
      頭撞到上訴人車側的兩扇門中間。我要超車前有看到對向
      遠處有兩個車燈，超車打滑後就什麼都看不到了等語（見
      本院卷第40、41頁）。證人戊○○則證稱：事發當時我坐
      在副駕駛座上，可以看到儀表板，時速介於60到70（公里
      ）之間；當時開到堤岸旁的道路，我覺得上訴人開比較快
      ，我有請他開慢一點，過一下子就看到有車從對向超車過
      來，當時距離至少有兩百公尺，因為對向來車的燈光直直
      地過來，我覺得害怕，就趕快請上訴人開到路邊去，但是
      他沒有聽我的話，因為上訴人沒有停下來，所以就撞到了
      等語（見本院卷第42、43頁）。據上開2位證人所述，足
      認上訴人發覺乙○○因超車而侵入其車道時，兩車間仍有
      足供反應之相當距離，並非於猝不及防下即發生撞擊；且
      上訴人既已發現前方有車輛於自己車道逆向駛來，即應認
      知在此種兩車對向接近之情形下，兩車間之距離因速度相
      加，將會急速縮短，有發生危險之高度可能，自應即時採
      取必要之安全措施，以避免意外之發生。且依當時之天候
      為晴天、夜間有照明、路面乾燥無缺陷，應無不能注意之
      情事，並佐以上訴人所行駛車道旁尚有3.1公尺寬之路肩
      等情（見原審卷第39至41頁道路交通事故現場圖及調查報
      告表），則上訴人如充分注意車前狀況，且於發現逆向來
      車之時即採取減速或閃避至路肩等必要之安全措施，應仍
      有迴避之可能。是以，乙○○侵入對向車道之行為，固為
      本件車禍之肇事主因，上訴人亦有未注意車前狀況及未採
      取必要安全措施之過失，同為本件車禍之肇事因素，應可
      認定。
    2.依系爭保險契約汽車第三人責任保險條款第二條第一項之
      約定，系爭保險契約係以被保險人因所有、使用或管理被
      保險汽車發生意外事故，而致第三人死亡或受有體傷，為
      其承保範圍。又責任保險之保險人，於被保險人對於第三
      人，依法應負賠償責任，而受賠償之請求時，負賠償之責
      ，保險法第90條亦有明定。蓋責任保險固以被保險人依法
      應負賠償責任為其保險事故，然法律或系爭保險契約並未
      就判斷保險事故已否發生、責任範圍為何等，有所規定或
      約定，自得由契約當事人本於自己之認識而判斷，並進而
      決定是否履行相關義務或如何履行，法院僅於當事人意見
      不同時，始介入裁判。又被保險人對於第三人之賠償義務
      或保險人對被保險人之賠償義務，均為私法上義務，於其
      義務是否發生或範圍如何發生爭執時，法律亦允許以和解
      方式解決之，於和解效力發生後，有關義務之範圍及履行
      ，即應以和解內容為準，不得於事後翻異，更就和解前之
      法律關係再行主張。（民法第737條、最高法院19年上字
      第1964號判例意旨參照）。本件上訴人之過失行為為上開
      交通事故肇因之一，業如前述，並受被害人戊○○賠償之
      請求，其賠償責任業已發生，且上訴人已與戊○○於臺南
      縣永康市調解委員會達成調解，復經本院准予核定，有經
      核定之調解書在卷可參（見原審卷第13頁）。依鄉鎮市調
      解條例第27條前段規定，經法院核定之民事調解，與民事
      確定判決有同一之效力，準此，上開調解協議即已確定上
      訴人對戊○○應負之損失賠償責任，且此調解協議與民事
      確定判決有同一效力，自屬上訴人依法應負之賠償責任。
    3.被上訴人雖以臺南縣警察局於處理本件事故時就肇事責任
      所為之初步研判為「丁○○正常行駛無肇事責任」（見原
      審卷第38、39頁之初步分析研判表及道路交通事故現場圖
      ），作為認為上訴人就本件交通事故並無肇事責任之主要
      依據，並拒絕依調解成立內容給付保險金，惟上開初步研
      判，僅係承辦警員依據事故當事人之陳述及現場事證所表
      示之個人意見，尚不能據以為肇事責任有無之最終判斷依
      據；況責任保險制度除填補被保險人為履行對第三人賠償
      義務所致之損害外，亦可提供被保險人足夠清償能力，裨
      益受害第三人獲得補償，實具有彌平損害及減少訟爭之社
      會功能。如被保險人與受害第三人之和解內容依具體情況
      並無明顯不公平，保險人自不得以其判斷結果與和解內容
      相異，作為不受和解效力拘束之正當理由，否則非但保險
      法第93條規定之目的難以落實，亦將削弱責任保險制度之
      社會功能。從而，上訴人對本件交通事故之發生既負如上
      所述之肇事責任，且致戊○○受有頸椎挫傷、疑第六頸椎
      線性骨折、胸部、背部、下背部挫傷、雙上肢挫傷等體傷
      損害，雙方並就此事件成立由上訴人賠償12萬元之和解，
      依其情節尚無明顯不公平之處，是被上訴人所辯，尚不能
      認為得不受和解拘束之正當理由。
  (四)本院既已認被上訴人應受調解成立內容之拘束，而負給付
      保險金之責，上開爭點第二項部分即毋庸再予審酌，附此
      敘明。
  (五)綜上所述，上訴人既因使用系爭被保險汽車發生事故，致
      第三人戊○○受有體傷，其依法應負之賠償責任已確定如
      上，則系爭保險契約約定之保險事故即已發生，被上訴人
      並已參與被保險人即上訴人對於第三人就其責任所為之和
      解，所持拒絕和解效力之理由尚非正當，復無法為其他舉
      證，以證明其確有正當理由拒絕和解，自應受和解效力之
      拘束，而負有於其承保金額範圍內給付保險金之義務。依
      系爭保險契約乘客體傷責任附加條款，理賠金額最高以「
      每一人體傷醫療」保險金額即20萬元為限，此有保險單條
      款在卷可稽（見原審卷第18頁），是上訴人請求被上訴人
      給付其依調解對戊○○所負之賠償金額12萬元，核屬有據
      ，應予准許。又保險人應於要保人或被保險人交齊證明文
      件後，於約定期限內給付賠償金額。無約定期限者，應於
      接到通知後15日內給付之。保險人因可歸責於己之事由致
      未在前項規定期限內為給付者，應給付遲延利息年利一分
      ，保險法第34條定有明文。上訴人主張曾以存證信函向被
      上訴人請求理賠，被上訴人已於96年11月14日接獲通知然
      並未於15日內理賠等情，有存證信函1紙附卷足參（見原
      審卷第16頁），且為被上訴人所不爭執，則
      本件遲延利息之起算日應為96年11月30日，是上訴人併請
      求自96年11月30日起至清償日止，按週年利率百分之十計
      算之利息，亦應准許。逾此部分利息之請求，即屬無據，
      不應准許。原審就上開應准許部分，為上訴人敗訴之判決
      ，尚有未洽，上訴意旨求予廢棄改判，為有理由，爰由本
      院予以廢棄改判如主文第二項所示。至於上訴人之請求不
      應准許部分，原判決為上訴人敗訴之判決，經核於法並無
      不合，上訴意旨求予廢棄改判，為無理由，應駁回其上訴
      。
六、本件事證已臻明確，兩造其餘攻擊、防禦方法，經本院審酌
    後，認與判決結果無涉，爰不一一論述，併此敘明。
七、末按法院為終局判決時，應依職權為訴訟費用之裁判；又各
    當事人一部勝訴、一部敗訴者，其訴訟費用，由法院酌量情
    形，命兩造以比例分擔或命一造負擔，或命兩造各自負擔其
    支出之訴訟費用，民事訴訟法第87第1項、第79條分別定有
    明文。本件上訴人之上訴為一部有理由，一部無理由，惟其
    敗訴部分僅為些許利息之差，故本院認第一、二審訴訟費用
    仍應由被上訴人負擔為宜，查本件第一審訴訟費用為1,220
    元，第二審訴訟費用為3,026元（即裁判費1,830元及證人旅
    費1,196元），合計為4,246元，爰裁判如主文第四項所示。
八、據上論結，本件上訴為一部有理由、一部無理由，依民事訴
    訟法第436條之1第3項、第450條、第449條第1項、第79條、
    第87條第1項，判決如主文。
中    華    民    國    99    年    7     月    14    日
                  民事第三庭    審判長法  官  杭起鶴
                                      法  官  王獻楠
                                      法  官  張玉萱
以上正本證明與原本無異。
不得上訴。
中    華    民    國    99    年    7     月    15    日
                                      書記官  張晶瑩

司法院資訊處製作；財團法人民間司法改革基金會備份。
